【裁判字號】    97,重訴,242
【裁判日期】    980401
【裁判案由】    損害賠償
【裁判全文】
臺灣高雄地方法院民事判決             97年度重訴字第242號
原      告  丙○○○
兼訴訟代理
人          己○○
原      告  丁○○
            乙○○
            甲○○
兼上三人共同
法定代理人  己○○
被      告  戊○○
上列當事人間請求損害賠償事件，經本院於民國98年3 月18日言
詞辯論終結，判決如下：
    主  文
原告之訴及假執行之聲請均駁回。
訴訟費用由原告負擔。
    事實及理由
一、按訴狀送達後，原告不得將原訴變更或追加他訴，但擴張或
    減縮應受判決事項之聲明者，不在此限，民事訴訟法第255
    條第1 項第3 款定有明文。本件原告起訴時，係聲明：被告
    應給付原告新臺幣（下同）8,014,827 元、原告丙○○○50
    萬元、原告丁○○1,296,000 元、原告乙○○、甲○○各
    147 萬元，並均加計自起訴狀繕本送達翌日起至清償日止，
    按年息5%計算之法定遲延利息。嗣於本院準備程序中，變更
    為請求被告賠償原告己○○、丁○○、乙○○、甲○○、丙○○○依序各為3,278,827 元、1,309,324 元、1,437,428
    元、1,437,428 元及500,000 元，並均加計自起訴狀繕本送
    達翌日起至清償日止，按年息5%計算之法定遲延利息，核為
    擴張應受判決事項之聲明，應予准許。
二、原告主張：被告於民國96年3 月6 日19時15分許，騎乘車號
    ML5-595 號重型機車，沿高雄市○○區○○路由東往西方向
    行駛，途經該路段與土庫路口時，本應注意行車時速，依當
    地時速限制不得超過50公里，且應注意車前狀況，隨時採取
    必要安全措施，依當時情形並無不能注意之情事，竟疏未注
    意，仍以時速60公里超速行駛，適有被害人張峰杰騎乘車號
    XZI-133 號重型機車沿土庫路由南往北方向途經該處，雙方
    因煞避不及發生碰撞，造成張峰杰人車倒地，受有顱內出血
    、頭部外傷及血胸等傷害，經送醫急救仍於同年月9 日10時
    10分許死亡。原告己○○、丁○○、乙○○、甲○○及丙○○○為張峰杰之配偶、子女、母，原告己○○因本件交通事
    故支出醫療費用22,827元、殯葬費330,100 元；另被告應賠
    償原告己○○、丁○○、乙○○、甲○○扶養費依序為1,92
    5,000 元、809,324 元、937,428 元、937, 428元，又原告
    等人痛失配偶、父親及愛子，精神上至感痛苦，被告應賠償
    原告己○○精神慰撫金1,000,000 元、其餘原告各500,000
    元；經扣除原告己○○所領得之強制汽車責任保險金1,500,
    000 元後，被告尚賠償原告己○○1,778,827 元等語。為此
    ，爰依據民法第191 條之2 、192 條第1 項、第2 項及第
    194 條等侵權行為損害賠償規定，請求被告賠償原告己○○
    、丁○○、乙○○、甲○○、丙○○○依序各為3,278,827
    元、1,309,324 元、1,437,428 元、1,437,42 8元及500,00
    0 元，並均加計自起訴狀繕本送達翌日起至清償日止，按年
    息5%計算之法定遲延利息，暨陳明願供擔保聲請准予宣告假
    執行。
三、被告則以：被害人張峰杰酒後違規駕車，且闖越紅燈，肇生
    本件車禍，伊並無過失可言等語，資為抗辯。並聲明：原告
    之訴駁回。
四、兩造對於下列事項不予爭執，並有本院96年度交易字第 742
    號刑事判決、臺灣高等法院高雄分院97年度交上易字第42號
    刑事判決、醫療費用收據、殯葬費收據及戶籍謄本等在卷可
    稽，堪信為真實：
  (一)被告於96年3 月6 日19時15分許，騎乘車號ML5-595 號重型
    機車，沿高雄市○○區○○路由東往西方向行駛，途經該路
    段與土庫路口時，該路段限速50公里，被告以時速60公里行
    駛，適有張峰杰騎乘車號XZI-133 號重型機車沿土庫路由南
    往北方向途經該處，雙方因煞避不及而發生碰撞。
  (二)張峰杰因前開碰撞，受有顱內出血、頭部外傷、血胸等傷害
    ，送醫急救，於同年月9 日10時10分許死亡。
  (三)原告己○○、丁○○、乙○○、甲○○及丙○○○為張峰杰
    之配偶、子女、母。
  (四)被告因犯過失致人於死罪，經本院96年度交易字第742 號刑
    事判決判處無罪，檢察官不服，提起上訴，經臺灣高等法院
    高雄分院以97年度交上易字第42號刑事判決撤銷改判有期徒
    刑4 月，減刑為有期徒刑2 月確定。
  (五)如認被告就本件交通事故之發生，應負過失責任，被告對於
    原告請求損害賠償之各項金額均無意見。
  (六)原告己○○已請領強制汽車責任保險金1,506,389 元，兩造
    均同意於己○○請求被告賠償金額中扣除。
  (七)兩造對於他造之身分、地位、學經歷均無意見。
五、本件之爭點：
  (一)被告就本件交通事故之發生是否應負過失責任？
  (二)被害人張峰杰是否與有過失？
  (三)如認被害人有過失，則過失責任比例如何？
  (四)原告得請求被告賠償金額為若干？有無過失相抵之適用？
六、本院之判斷：
  (一)被告於96年3 月6 日19時15分許，騎乘車號ML5-595 號重型
    機車，沿高雄市○○區○○路由東往西方向行駛，途經該路
    段與土庫路口時，該路段限速50公里，被告以時速60公里行
    駛，適有張峰杰騎乘車號XZI-133 號重型機車沿土庫路由南
    往北方向途經該處，雙方因煞避不及而發生碰撞。張峰杰因
    前開碰撞，受有顱內出血、頭部外傷、血胸等傷害，送醫急
    救，於同年月9 日10時10分許死亡等情，為兩造所不爭，並
    有道路交通事故現場圖1 紙、道路交通事故談話紀錄表2 份
     、 現場採證照片8 張、相驗屍體證明書、法醫驗斷書在卷
    可稽（詳見高雄地方法院檢察署96年度相字第450 號影卷第
    16頁至第18頁、第24頁至第28頁、第35頁、第38頁以下），
    已足認定。
  (二)按行車速度應依速限標誌或標線之規定，無標誌或標線者，
    行車時速不得超過50公里，且駕駛人應注意車前狀況，隨時
    採取必要之安全措施，道路交通安全規則第93條第1 項第1
    款、第94條第3 項分別訂有明文。查被告於車禍現場經警員
    李名堂訪談時，已供承當時其機車時速為60公里等情，有高
    雄市政府警察局交通大隊交通事故談話紀錄表在卷可稽，並
    據證人李名堂於本院刑事庭及臺灣高等法院高雄分院刑事庭
    結證：被告當時自己陳述其機車之時速是60公里，我是依據
    他的陳述紀錄的等情明確（見本院96年度交易字第742 號卷
    宗第57頁、臺灣高等法院高雄分院97年度交上易字第42號卷
    宗第68頁），而該路段之速限為時速50公里，為兩造所不爭
    ，並有車輛死亡案調查表報告存卷可查（見同上署96年度偵
    字第7950號卷宗第23頁），足見被告於肇事時係超速行駛，
    至為明確。又被告於偵查中亦自承：案發當時，我確實未看
    清楚左右是否有來車，而死者的機車是由左方過來，該路上
    燈光有點暗，且我安全帽的鏡片有點暗，死者又未開燈，所
    以我看到死者時已來不及煞車等情（見前開相驗卷第33頁）
    。證人陳鶴文於臺灣高等法院高雄分院審理時亦結證：被告
    當時沒有注意左手邊來車，綠燈一變換，就衝出去而撞到死
    者的機車等情（見該院同上卷宗第65頁），是被告當時確未
    注意車前狀況，隨時採取必要之安全措施，仍冒然超速向前
    行駛，以致肇事乙節，亦堪認定。而被害人確因本案車禍死
    亡，其與被告之過失行為間，即有相當因果關係，被告對本
    件車禍之發生，自有過失。
  (三)按汽車、機車或其他非依軌道行駛之動力車輛，在使用中加
    損害於他人者，駕駛人應賠償因此所生之損害；不法侵害他
    人致死者，對於支出醫療及增加生活上需要之費用或殯葬費
    之人，亦應負損害賠償責任；被害人對於第三人負有法定扶
    養義務者，加害人對於該第三人亦應負損害賠償責任；不法
    侵害他人致死者，被害人之父、母、子、女及配偶，雖非財
    產上之損害，亦得請求賠償相當之金額，民法第191 條之2
    前段、第192 條第1 項、第2 項、第194 條分別定有明文。
    各原告因系爭交通事故所受之損害，分別說明如下：
  1.醫療費用部分：
    原告己○○主張其因系爭交通事故，為死者張峰杰支出醫療
    費用22,827元，為被告所不爭，且有醫療收據存卷可參（見
    本院卷第20頁以下），應堪認定。
  2.喪葬費用部分：
    張峰杰因本件車禍死亡，原告己○○因而支出喪葬費用共計
    331,000 元，有收據3 紙在卷可稽（見本院卷第25頁至第27
    頁），且被告經提示，亦不爭執其真正，此部分之損害自堪
    認定。
  3.扶養費部分：
  原告己○○部分：
    按受扶養權利者，以不能維持生活而無謀生能力者為限，民
    法第1117條第1 項定有明文。查己○○為被害人張峰杰之配
    偶，有戶籍謄本在卷可稽（見本院卷第28頁），惟其96 年
    之利息收入達75,015元，且名下尚有房屋2 棟、土地3 筆，
    公告現值總計2,926,455 元，有稅務電子閘門財產所得資料
    附卷可按（見本院卷第56頁），且近年來銀行存款利率不高
    ，以存款利率為年利率百分之3 計算，己○○存款約有2,50
    0,500 元，是原告己○○仍有相當資產，顯非不能維持生活
    ，揆諸前揭法條規定，張峰杰對其無須負扶養義務，從而己○○請求被告賠償扶養費之損失，應屬無據。
  原告丁○○、乙○○、甲○○部分：
  (1)丁○○、乙○○、甲○○均為張峰杰之子女，有戶籍謄本存
    卷可查（見本院卷第28頁），且丁○○等3 人均無收入，名
    下亦無任何財產，業經本院調閱稅務電子閘門財產所得資料
    查明屬實（見本院卷第43頁至第55頁），張峰杰對彼等負有
    扶養義務，堪可認定。另主張依96年綜合所得稅之扶養親屬
    免稅額每年77,000元作為扶養費之計算依據，經核並無不當
    ，應屬可採當。至於丁○○、乙○○、甲○○主張受扶養之
    年齡應至22歲大學畢業為止，且請求國中、高中、大學之學
    費部分，因國中教育屬義務教育，其學雜費屬必要支出，應
    得向被告請求，而高中及大學教育部分，因彼等3 人均尚未
    達就讀高中、大學之年齡，將來是否就讀高中、大學，仍屬
    不能確定之狀態，亦難預料於20歲之後是否因就學而仍須受
    張峰杰扶養，故得請求扶養費之終期仍應為成年之20歲，且
    所請求高中、大學學費部分，不應准許。又己○○為丁○○
    、乙○○、甲○○之母，且有相當資力，業如前述，應與張
    峰杰共同負擔子女之扶養義務，是丁○○、乙○○、甲○○
    所受扶養費之損害，應不包含己○○應分擔之部分，先予敘
    明。
  (2)丁○○為82年12月10日生，本件事故發生時為13.24 歲，至
    其20歲成年時為止，尚有6.76年，所需之扶養費為458,072
    元[77000*5.00000000 （此為應受扶養6 年之霍夫曼係數）
    +77000*0.76*（6.00000000-0.00000000） （以受扶養7 年
    之霍夫曼係數減去受扶養6 年之霍夫曼係數再乘以0.76，得
    出第6 年至第6.76年之係數）=458,072（小數點以下四捨五
    入，以下同）] 。另學費部分，丁○○尚須就讀國中2 學期
    ，原告主張以每學期5,000 元計算，合於常情，尚屬可採，
    此部分共計10,000元。扣除己○○應負擔之二分之一，得向
    被告請求234,036 元[ （458072+10000）/2] 。
  (3)乙○○、甲○○均為84年9 月18日生，本件事故發生時為11
    .46 歲，至其20歲成年時為止，尚有8.54年，所需之扶養費
    均為559,024 元[77000*6.00000000 （此為應受扶養8 年之
    霍夫曼係數）+77000*0.54*（7.00000000-0.00000000）（
    以受扶養9 年之霍夫曼係數減去受扶養8 年之霍夫曼係數再
    乘以0.54，得出第6 年至第6.54年之係數）=559,024 ]另學
    費部分，乙○○、甲○○尚須就讀國中6 學期，亦以每學期
    5,000 元計算，此部分各需30,000元。扣除己○○應負擔之
    二分之一，乙○○、甲○○各得向被告請求294,512 元[（
    559024+30000）/2] 。
  慰撫金部分：
    按慰藉金之賠償須以人格權遭遇侵害，使精神上受有痛苦為
    必要，其核給之標準固與財產上損害之計算不同，然非不可
    斟酌雙方身份資力與加害程度，及其他各種情形核定相當之
    數額（最高法院51年台上字第223 號判例意旨參照）。查原
    告均與張峰杰為至親，張峰杰因系爭交通事故受傷不治死亡
    ，原告受有精神上相當之痛苦堪可認定，被告就此非財產上
    之損害自應負侵權行為損害賠償責任。而被告為大學畢業，
    名下無不動產、現從事服務業，月薪3 萬餘元；己○○為高
    職畢業，為家庭主婦，名下有房屋2 棟及土地數筆；丙○○○為未曾就學，為家庭主婦，名下有田地數筆；丁○○、乙○○、甲○○均為學生，名下無財產等情，業據兩造陳明在
    卷，並有稅務電子閘門財產所得調件明細表可稽（見本院卷
    第35頁以下），本院審酌原告等所受精神痛苦，再核兩造身
    份、地位、經濟狀況等一切情狀，認己○○請求精神慰撫金
    1,000,000 元、丙○○○、丁○○、乙○○、甲○○各請求
    精神慰撫金500,000 元，並無不當，應予准許。
  綜上所述，己○○因本件車禍所受損害合計1,353,827 元（
    醫療費用22,827元+ 喪葬費用331,000 元+ 慰撫金1,000,
    000 元）。丁○○因本件車禍所受之損害為734,036 元（扶
    養費234,036 元+ 慰撫金500,000 元）。乙○○、張孝成因
    本件車禍所受之損害各為794,512 元（扶養費294,512 元+
    慰撫金500,000 元）。丙○○○因本件車禍所受之損害為
    500,000 元。
  (四)與有過失部分：
  1.按汽車行駛至交岔路口，其行進、轉彎，應遵守燈光號誌
    ；車輛面對圓形紅燈表示禁止通行，不得超越停止線或進入
    路口，道路交通安全規則第102 條第1 款、道路交通標誌標
    線號誌設置規則第206 條第5 款分別定有明文。查本件證人
    即現場目擊者陳鶴文於偵查及本院刑事庭審理中證稱：我於
    96 年3月6 日晚上7 時15分許，騎車經過高雄市○○路與土
    庫路口，當時被告騎乘在我前方約10幾公尺，而我在接近路
    口前方100 公尺時，該路口交通號誌已經轉為綠燈，當時因
    為被告車子前方有車陣，所以他應該有等紅燈變成綠燈後才
    起步，否則因為前方車子擋住路口，會使他沒有辦法通過路
    口，後來我行至路口斑馬線時，就看見被告與被害人兩機車
    倒地等語（見前開偵字卷第13頁、本院前開刑事卷第84、85
    頁），核與被告所稱：我當時騎車快到前揭路口時，交通號
    誌已經變為綠燈，我待前面車子走了以後，才跟著走等語相
    符（見偵查卷第13頁）。參以證人陳鶴文與被告無任何情誼
    利害關係，衡情無設詞袒護被告之理，其上開所陳，自值採
    信。是本件被告通過創新路與土庫路口時，該路口創新路方
    向交通號誌顯示綠燈，則張峰杰行駛之土庫路應係紅燈，且
    由當時情形觀之，亦無何不能注意之情事，張峰杰貿然闖越
    路口，於交岔路口未依號誌指示行駛，就本件事故之發生與
    有過失。又紅綠燈為最基礎之交通號誌，幾乎任何交岔路口
    均有設置，駕駛人亦均依紅綠燈之指示而行進或停止，於綠
    燈行進時，駕駛人自能信賴交岔路線之駕駛人將因紅燈而停
    止行進，其對交岔路線來車之注意義務當然應予降低，否則
    隨時隨地均需注意任何方向之來車，將使駕駛人過份謹慎而
    降低交通網路之效率。本件被告既係依綠燈號誌行駛，揆諸
    前揭說明，其所負責任較低，而應由闖越紅燈之被害人負大
    部分責任，故就過失比例部分，本院斟酌兩造於系爭車禍事
    故發生之一切情狀，認被告就系爭車禍事故之發生應負20%
    過失責任，餘之過失責任則應由張峰杰自負。
  2.次按損害之發生或擴大，被害人與有過失者，法院得減輕賠
    償金額，或免除之，為民法第217 條第1 項所明定。被害人
    就本件事故之發生，應負80% 過失責任，已如上述，原告等
    人應承受上開與有過失責任比例，爰酌減被告對原告之賠償
    額80% 。故被告應賠償己○○270,76 5元、丁○○146,807
    元、乙○○、張孝成各158,902 元、丙○○○100,000 元。
  (五)末按強制汽車責任保險人依本法規定所為之給付，視為加害
    人或被保險人損害賠償金額之一部分；加害人或被保險人受
    賠償請求時，得扣除之，強制汽車責任保險法第32條定有明
    文。原告已領取強制汽車責任險保險金1,506,500 元，為原
    告所自陳（見本院98年3 月18日言詞辯論筆錄第2 頁），此
    部分自不得再向被告求償。又本件原告共有5 人，應認各受
    償前開保險金之5 分之1 即301,300 元，已超越前開賠償金
    額，故扣除強制保險金後，原告均不得再向被告求償，從而
    原告5 人依據侵權行為之法律關係起訴請求被告賠償，即非
    有據，應予駁回。渠等假執行之聲請因訴之駁回而失所依附
    ，應併予駁回。
七、本件事證已臻明確，兩造其餘攻擊防禦方法及舉證，本院審
    酌後認對於判決結果均無影響，不再逐一贅述，附此敘明。
八、據上論結，本件原告之訴為無理由，依民事訴訟法第78條、
    第85條第1 項，判決如主文。
中    華    民    國    98    年    4     月    1     日
                  民事第四庭  審判長法  官  林玉心
                                    法  官  楊淑珍
                                    法  官  王奕勛
上為正本係照原本作成。
如不服本判決，應於送達後20日內，向本院提出上訴狀並表明上
訴理由，如於本判決宣示後送達前提起上訴者，應於判決送達後
10日內補提上訴理由書（須附繕本）。
中    華    民    國    98    年    4     月    1     日
                                    書記官  王資惠


司法院資訊處製作；財團法人民間司法改革基金會備份。
